【裁判字號】    94,上更(一),372
【裁判日期】    950215
【裁判案由】    擄人勒贖
【裁判全文】
臺灣高等法院臺中分院刑事判決     94年度上更(一)字第372號
上  訴  人
即  被  告  甲○○
選任辯護人  許曉怡  律師
上列上訴人因擄人勒贖等案件，不服臺灣南投地方法院93年度重
訴字第11號，中華民國94年2月17日第一審判決（起訴案號：臺
灣南投地方法院檢察署93年度偵字第528號、第1099號、第1566
號、第1567號、第1568號、第2641號，並經移送併辦：臺灣臺南
地方法院檢察署93年偵字第7858號）提起上訴，判決後經最高法
院發回更審，本院判決如下：
    主  文
原判決關於甲○○部分撤銷。
甲○○無罪。
    理  由
一、公訴意旨略以：(一)、緣鄧永燃（經本院前審判決確定）、張
    錫銘、張宏吉（以上2人由檢察官另案偵辦）、林國忠（由
    台灣台南地方法院審理）等人基於擄人勒贖之犯意，共同謀
    議擄走乙○○以便進行勒贖金錢，於民國（下同）93年4月2
    日22時許，鄧永燃等4人駕駛自小客車，在臺南縣歸仁鄉○
    ○路埋伏準備綁架當舖負責人乙○○，嗣見乙○○駕駛其車
    牌號碼3219－GT號BMW廠牌自小客車於行途經臺南縣歸仁鄉
    ○○路南二高高速公路橋下時，由鄧永燃即駕車尾隨在後，
    再以製造假車禍之方式，衝撞乙○○之自小客車，致乙○○
    下車察看，張錫銘、林國忠、張宏吉見狀，旋各持制式90手
    槍及數量不詳之子彈下車，強押乙○○進入其所駕駛之BMW
    自小客車後座，並以手銬銬住乙○○雙手，另以眼罩矇住其
    雙眼後，再由張錫銘駕駛該部BMW自小客車往山區藏匿。鄧
    永燃等人於到達山區藏匿處所之工寮後，即將乙○○之眼罩
    予以拆開，要乙○○求儘速籌錢，乙○○以自己之00000000
    00號行動電話撥打其所經營當舖經理李綜文之行動電話（00
    00000000）陳稱：「我被人控制需要用到錢，你馬上打開金
    庫看裡面有多少錢，我等一下再打給你」等語，復於22時57
    分許，乙○○再次撥打李綜文前揭行動電話詢問籌到多少款
    項，李綜文回答僅80餘萬元時，張錫銘等人即向乙○○表示
    不用講了，旋將乙○○押往嘉義市○○街124之18號租屋處
    所藏匿。張錫銘等人再將乙○○之BMW自小客車駛往他處藏
    置，然因鄧永燃等人對BMW自小客車之使用情形不熟悉，遂
    無法順利發動後，另行開車搭載乙○○前往BMW自小客車藏
    匿之處所幫忙啟動。期間，乙○○要求鄧永燃等人讓其打電
    話回家，向其太太報平安之後，再撥打友人唐寶慶之00－00
    00000號電話，表示其已出事幫忙籌款等語，然後再將乙○
    ○押回台林街之拘禁處所。又將捷克CZ廠100型口徑9MM之制
    式半自動手槍乙支（槍枝管制編號：0000000000）、德國
    SIG SAUER廠製P228型口徑9MM製式半自動手槍乙枝（槍枝管
    制編號：0000000000）、德國HK廠USP型口徑9MM制式半自動
    手槍乙枝（槍枝管制編號：0000 000000）及制式子彈72顆
    等槍彈，放置一樓客廳之櫃子上，供其等看管乙○○，及防
    止警方攻堅之需。嗣於翌日（93年4月3日）16許，鄧永燃等
    人又將乙○○押出至他處，然後分別撥打電話給李綜文、友
    人唐寶慶、陳淑貞，分別告知伊等籌集贖款。於同月4日17
    時許，命乙○○以前揭行動電話打給李綜文陳稱：「你籌到
    多少錢」等語，李綜文告知已籌到900萬元等語，即依張錫
    銘等人之指示，請李綜文攜帶贖款開車到台175縣道17公里
    處準備交付贖款，因李綜文遲遲無法找到交付贖金之地點，
    張錫銘等人遂以乙○○前揭行動電話指示李綜文行走路線，
    後因張錫銘等人於山上制高點發現李綜文車後有警方人員跟
    監，始作罷。於同月6日，鄧永燃等人又持0000000000號行
    動電話予乙○○，要求儘速籌款，並告知人頭帳戶戶名黃連
    堂、帳號華僑銀行臺南分行000000 00000000號，乙○○即
    撥打給李美蓉之號行動電話，請其於當日下午3點半之前，
    籌1千5百萬元，以每筆2百萬元，匯到黃連堂帳戶等語。再
    於當日下午3時46分，乙○○再以行動電話撥打給李美蓉確
    認贖款已匯入指定帳戶，張錫銘等人再將乙○○押回台林街
    處所。詎鄧永燃等人於取得1500萬元之贖金後，竟未釋放人
    質乙○○，反而又於4月7日要乙○○求再交付3000萬元之贖
    金，乙○○遂於當日12時55 分許，持行動電話撥打友人李
    美蓉行動電話，請其想辦法再籌1500萬元後，即掛掉電話；
    繼於當日下午3時42分許，乙○○又去電李美蓉確認有無籌
    得贖金，然李美蓉回答沒有辦法籌得1500萬元後，鄧永燃等
    人即將乙○○押回台林街之拘禁處所，之後鄧永燃即未再讓
    乙○○對外聯絡，而將乙○○拘禁於該處。另於93年4月11
    日左右，林國忠因知悉友人江志成（經本院前審判決確定）
    於農曆年期間賭博輸了不少錢，遂邀江志成請其幫忙看管遭
    綁架之人質，等成功拿到贖金後，再分其一部分之贖金，江
    志成能獲得部分擄人勒贖之贖金，亦加入該擄人勒贖集團，
    於嘉義市○○街124之18號持槍、彈，負責看管人質，直至
    93年5月5日為專案小組所救獲。(二)、而此之前，上訴人即被
    告甲○○（下稱被告）明知張宏吉所欲承租處所，係用來藏
    匿綁架人質及供張錫銘等人藏匿之用，竟基於幫助擄人勒贖
    犯意，除受張宏吉請託出面代向仲介公司承租嘉義市○○街
    124之18號房屋，並由被告甲○○陪同張宏吉前往與屋主邱
    義明簽約。嗣於乙○○遭綁架拘禁予嘉義市○○街124之18
    號租屋期間，由被告甲○○負責提供飲食予鄧永燃等人及乙
    ○○食用，並另行提供前開車牌號碼S6－6631號吉普車交通
    工具給鄧永燃等人使用，藉以規避司法機關監控、清查。因
    認被告甲○○涉犯刑法第30條第1項、第347條第1項之幫助
    擄人勒贖罪嫌。
二、按犯罪事實應依證據認定之，無證據不得認定犯罪事實；又
    不能證明被告犯罪者，應諭知無罪之判決，刑事訴訟法第
    154條第2項、第301條第1項分別定有明文。又事實之認定，
    應憑證據，如未能發現相當證據，或證據不足以證明，自不
    能以推測或擬制之方法，為裁判基礎；又被告之自白為證據
    之一種，須非出於強暴、脅迫、利誘、詐欺或其他不正之方
    法，且與事實相符者，方得採為證據，故被告雖經自白，仍
    應調查其他必要之證據，以察其與事實是否相符，苟無法證
    明其與事實相符，根本即失其證據之證明力，不得採為判斷
    事實之根據，最高法院著有40年台上字第86號、46年台上字
    第809號判例可資參照。
三、本件公訴人認為被告涉犯上開幫助擄人勒贖罪嫌，無非據同
    案被告鄧永燃、江志成及被告於警詢、偵訊時坦承犯行，核
    與被害人乙○○指述相符，證人李美蓉、陳淑貞、唐寶慶等
    人於警訊時證述情節，並有卷附拘禁人質乙○○房屋平面圖
    、被害人乙○○使用之0000000000、0000000000等號行動電
    話通聯紀錄各1份、現場相片6張、被害人乙○○友人之交付
    贖金之匯款明細影本2份等為其論據。惟訊據被告固不否認
    受張宏吉之請託出面代向仲介業主承租嘉義市○○街124之
    18號，再由甲○○陪同張宏吉前往與屋主簽約，及代買飲食
    予被告鄧永燃等人食用等情事，惟堅決否認有何幫助擄人勒
    贖之犯行，其於原審辯稱：承租房屋係因張宏吉為在嘉義地
    區從事檳榔生意，就近採收檳榔所需，其始陪同張宏吉承租
    房屋，不知該屋係為藏匿人質所用，至代買食物，純屬朋友
    間之幫忙，應無幫助擄人勒贖之犯意等語，又於本院辯稱：
    伊從頭到尾都與張宏吉做檳榔的生意，房子部分是伊與張宏
    吉簽約的，他說要採收檳榔用的，不知道他們犯罪事情，伊
    如果知道他們在犯罪，不會留下電話、住址等線索；伊是有
    借車子給張宏吉，他說要去山上用的，那車子有毛病，如果
    知道他們要犯罪，伊不可能提供有毛病的車輛給他們等語。
    辯護人並辯護稱：本件租屋時間係於93年1月，當時並未有
    擄人案件發生，被告並不知道鄧永燃等人租屋目的係為了藏
    匿人犯之用；又被告並未提供渠等生活飲食，而僅係與鄧永
    燃喝酒、吃小菜，並不知道台林街124之18號房屋內房間有
    關押人質，被告甲○○是茶葉檳榔之盤商，僅見過鄧永燃、
    張宏吉等人幾次，並無能力作為鄧永燃等人之對外窗口等語
    。經查：
  (一)同案被告鄧永燃、張錫銘、張宏吉及林國忠等4人共同於93
    年4月間對被害人乙○○擄人勒贖之犯行，另同案被告江志
    成於其中幫助擄人勒贖之犯行，已經同案被告鄧永燃、江志
    成於警詢、偵訊時坦承犯行，並經被害人乙○○及證人李美
    蓉、陳淑貞、唐寶慶等人於警訊時證述相關情節，並有卷附
    拘禁人質乙○○房屋平面圖、被害人乙○○使用之00000000
    00、0000000000等號行動電話通聯紀錄各1份、現場相片6張
    、被害人乙○○友人之交付贖金之匯款明細影本2份等可佐
    。同案被告鄧永燃、江志成因本案亦分經本院前審判處罪刑
    確定在案，茲應審究者，用以藏匿綁架人質乙○○及供同案
    被告張錫銘等人藏匿用之嘉義市○○街124之18號房屋，係
    由被告受張宏吉請託出面代向仲介公司承租，並由被告陪同
    張宏吉前往與屋主邱義明簽約；又被害人乙○○遭綁架拘禁
    期間，被告提供飲食予鄧永燃等人及乙○○食用；又提供吉
    普車交通工具給鄧永燃等人使用，被告上開所為，是否係基
    於幫助擄人勒贖之犯意而為之？
  (二)被告就本件擄人勒贖犯行並無幫助之情，業據共同被告鄧永
    燃、江志成等於警詢中、偵查中、原審及本院前審審理時供
    述明確。共同被告鄧永燃於原審93年11月18日審理時供稱：
    「（你在台林街房子有無看過甲○○？）有。（他來做何事
    ？）喝酒、聊天，說些家裡的事。（你住台林街房子平日的
    開銷由何人支付？）張錫銘。（這個電話是否你與甲○○對
    話？－提示93年偵字第1567號偵查卷第42、43頁監聽譯文）
    42頁不是，43頁是。（為何會有這樣的對話？）因為要到山
    上，我們沒有吉普車，所以打電話給甲○○，要換車。（你
    有無跟他說換車要做何事？）沒有，只跟他說要去山上。（
    有無告甲○○你們綁架乙○○的事嗎？）沒有。甲○○不知
    道我們在看管人質。（江志成平常除了看管人質外，還有無
    其他工作？）沒有。除了和我輪流買3餐外」等語（見原審
    卷第一宗第239～244頁），其於93年5月31日本院前審審理
    時供稱：「4月2日抓到乙○○之後沒有在東山鄉住，是有經
    過山路，半路我有下去買檳榔，之後就當天直接去台林街了
    。江志成是月中以後才去台林街的，甲○○都是來一下就走
    ，甲○○最早去台林街大概也是4月中，比江志成早沒多久
    。（那你們4月2日去台林街誰提供飲料吃的？）我們自己買
    。我和林國忠、張宏吉、張錫銘自己買，如果他們出去就吃
    剩下的泡麵」等語（見本院前審卷第267頁）。又共同被告
    江志成於93年5月5日警詢時供稱：「（你於嘉義市○○街
    124之18號居住看管人質時，食宿費用由何人支付？）是張
    宏吉或張錫銘提供，他們都將錢放在客廳電視櫃下面抽屜，
    平常都放新台幣2至4萬在裡面，我如果有需要就到抽屜拿取
    ，買飲料、便當」等語（見93年偵字第1568號偵查卷第21頁
    ），又於93年11月18日警詢時供稱：「（甲○○到台林街時
    他是否知道你在看管人質？）不知道，我沒有跟他說，而且
    我跟他沒有很熟。（甲○○是否知道人質的存在？）我沒有
    告訴他，他是否知道我不清楚」等語（見原審卷第一宗第
    236頁；原審卷第二宗第245頁），又供稱：「（甲○○每次
    來，都停留多久？）不一定，有時候2、3分鐘，有時候1、2
    個小時。（甲○○來時，都在何處活動？）在樓下的客廳。
    （人質關在何處？）樓下房間內。（該房間門是否關上？）
    是，都是關起來的。（樓下的格局如何？）1間客廳、1間房
    間、1間廚房。（甲○○有無進入該房間？）沒有，他都是
    在客廳喝酒、聊天」等語（見原審卷第一宗第237、238頁）
    ，又其於本院前審94年5月5日審理時供稱：「我在台林街看
    也只看過2、3次而已，我和他不熟」等語（見本院前審卷第
    214頁）。以上，顯然被告與共同被告鄧永燃、江志成等人
    均案發後始認識，其前往前開房屋或受託購買餐飲，或前往
    喝酒聊天，次數非頻繁，亦未負責同案被告鄧永燃等人及人
    質乙○○之日常生活開銷，尚難遽認其有提供食宿之情。
  (三)關人質乙○○的房間平日有上鎖、係由同案被告江志成及鄧
    永燃負責看管，被害人乙○○要上廁所係由同案被告江志成
    或鄧永燃進去把他耳機拿下來帶去廁所、被告並未進入該房
    間等情，復據共同被告江志成於原審及本院前審供述明確（
    見原審卷第一宗第238頁；本院前審卷第214頁），顯然被告
    並未接觸人質、看管人質，亦難據被告曾在前該房屋出入，
    即認其知悉該房間關禁人質乙○○。同案被告鄧永燃於93
    年6月8日偵訊時雖供稱：事後乙○○被囚禁在嘉義市○○街
    124之18號時，有向甲○○告知云云，同案被告江志成於警
    詢時供稱：甲○○知道房間內有人質云云，惟同案被告鄧永
    燃於93年6月3日偵訊時則供稱：「他（指被告）是否知道我
    們綁架乙○○我不知道」等語（見93年偵字第4124偵查卷第
    157頁反面），另於原審則供稱：「沒有告訴甲○○綁架乙
    ○○的事。甲○○不知道我們在看管人質等語」（見原審卷
    第一宗第241頁），同案被告江志成於原審93年11月18日審
    理時亦供稱：「不曾告訴被告甲○○人質之事」等語，是渠
    等前後供詞均有不一；參以一般擄人勒贖案對門戶進出必小
    心過濾、對異常聲響亦提高警覺等情，果被告對於本件擄人
    勒贖及看管人質等節均屬知情，何以警方攻堅查獲當日被告
    未為查探即開門讓警方進入？實與常情不符，是尚難據同案
    被告鄧永燃、江志成前開不利被告之供詞，即為被告對於本
    件擄人勒贖及看管人質等節知情之不利認定。
  (四)關於被告是否提供房屋供同案被告張錫銘等人藏匿及關禁人
    質乙節，被告係於93年1月間受張宏吉請託，出面代向仲介
    公司承租台林街124之18號房屋，惟張錫銘、鄧永燃、張宏
    吉、林國忠等人係於93年4月2日綁架乙○○，且張錫銘等人
    係於同年3月間始共同謀議擄走乙○○進行勒贖犯行，可認
    被告於代租該房屋時並不知渠等租屋之目的即在藏匿綁架之
    人質。又該房屋係由張宏吉支付租金，平日由鄧永燃、張錫
    銘、張宏吉、林國忠、江志成等人居住，業據同案被告鄧永
    然於警詢時供述明確，顯示該屋並非由被告提供。況幫助擄
    人勒贖罪行非輕，被告苟於租屋時即基於幫助同案鄧永燃等
    人擄人勒贖之目的，衡情應不留下其真實姓名、住址為破綻
    ，然而被告卻以其實姓名、住所地與房東訂立租屋契約，堪
    認被告於代為承租時並不知日後同案被告鄧永燃等人將著手
    實施擄人勒贖之犯行。
  (五)關於被告是否明知鄧永燃等人借車目的係在搭載人質乙○○
    勒索取贖乙節，被告於警詢時即供稱：鄧永燃係以要去山上
    為由要求伊出借吉普車等語（見93年偵字第1567偵查卷第36
    頁），核與同案被告鄧永燃於偵訊時供述相符。顯然同案被
    告鄧永燃等人並未告知被告換車之目的，又同案被告張錫銘
    等人係以匯帳方式取贖，有匯款明細影本存卷可參，於利用
    被告車輛期間，被告均未曾同行，亦據同案被告鄧永燃於偵
    訊中供述明確，參以該車於本案案發前即積欠使用牌照稅款
    數萬元罰鍰，有繳款書附卷可稽，反易為警臨檢、清查之對
    象，益證被告出借該車時，同案被告鄧永燃等人並未真實告
    知用車之目的為何，是尚難以同案被告張錫銘、鄧永然等人
    曾以該車搭載被害人乙○○前至南投山區向被害人乙○○之
    親朋要求贖金，即認被告出借吉普車時即明知同案被告張錫
    銘等人借車目的係在搭載人質乙○○勒索取贖。
  (六)關於被告是否為本件對外連繫窗口乙節，被告於偵訊時雖供
    稱：本件時間，伊為鄧永燃及張宏吉對外之連繫窗口，若有
    人要找鄧永燃會先電話與其聯繫，其再將訊息轉達給鄧永燃
    或張宏吉等語，惟同案被告江志成及鄧永燃歷次偵、審以來
    ，均未言及被告有何代為傳訊之情節，被告雖曾託貨運送內
    衣褲至大陸予張宏吉，有貨運簽收聯影本附卷可稽，惟此僅
    足證明被告與張宏吉認識及受託之情；觀諸同案被告鄧永燃
    0000000000通話紀錄表內容（見93年偵字第1567號偵查卷第
    42、43頁），亦無何要求被告傳達訊息之內容；況同案被告
    江志成等人亦不曾供述被告甲○○可朋分本件贖金之情，是
    並無證據證明被告確擔任本案對外之聯繫窗口，亦難以被告
    偵查中自白即為被告擔任本案對外聯繫窗口角色之不利認定
    。
四、綜上所述，於積極證據不足為不利於被告事實之認定時，依
    前揭法律規定及判例意旨，自應為有利於被告事實之認定。
    此外，本院復查無其他確切之事證，足認被告確有公訴人所
    指幫助擄人勒贖犯行，是被告被訴幫助擄人勒贖犯行尚屬不
    能證明，原審就被告部分疏未詳查遽予論罪科刑，容有未洽
    ，被告上訴意旨據此指摘原判決不當，為有理由，應由本院
    將原判決關於被告部分撤銷，並另為無罪之諭知。
據上論斷，應依刑事訴訟法第369條第1項前段、第364條、第301
條第1項，判決如主文。
本案經檢察官劉翼謀到庭執行職務。
中    華    民    國    95    年    2    月    15     日
            刑事第七庭  審判長法  官  林  榮  龍
                              法  官  許  秀  芬
                              法  官  江  錫  麟
上列正本證明與原本無異。
檢察官得上訴。
被告不得上訴。
如不服本判決應於收受送達後十日內向本院提出上訴書狀，其未
敘述上訴之理由者並得於提起上訴後十日內向本院補提理由書（
均須按他造當事人之人數附繕本）。
                              書記官  劉  建  智
中    華    民    國    95    年    2    月    16     日
                                                      Ａ


司法院資訊處製作；財團法人民間司法改革基金會備份。
